臺灣高雄地方法院刑事判決　　　　　　　 94年度矚訴字第1號
公　訴　人　臺灣高雄地方法院檢察署檢察官
被　　　告　甲○○
上列被告因常業詐欺等案件，經檢察官提起公訴（94年度偵字第
1738號），經本院合議庭裁定由受命法官獨任進行簡式審判程序
，本院判決如下：
    主  文
甲○○共同意圖為自己不法之所有，以詐術使人將本人之物交付
，處有期徒刑貳月，如易科罰金，以銀元佰元（即新臺幣玖佰
元）折算壹日。
    事  實
一、甲○○明知其本身並未具有身心障礙資格，詎其竟與丙○○
    、乙○○共同基於行使業務登載不實事項文書及意圖為自己
    不法所有之犯意聯絡，經由明知甲○○不具身心障礙資格之
    乙○○之仲介，於92年8 月27日前往竹山秀傳醫院掛號看診
    並申請身心障礙者鑑定。丙○○亦明知甲○○不符法定「身
    心障礙類別與等級」之肢體障礙標準，竟未根據身心障礙等
    級為詳實鑑定，仍於其職務上所掌之身心障礙者鑑定表之診
    斷記載欄上，登載不實之殘障情形，且於鑑定結果之「符合
    身心障礙等級所列之障礙類別」項下之「肢體障礙輕度」、
    「不需重新鑑定」項為不實之勾選、記載後，再由不知情之
    護理人員加蓋「竹山秀傳醫院診斷書專用」章，而以該醫院
    名義函送雲林縣政府社政主管機關而為行使，足以生損害於
    各該主管機關核發身心障礙手冊之正確性。嗣甲○○於收到
    身心障礙手冊後，於93年6 月間向雲林縣政府社政主管機關
    申請每月3,000 元之生活補助金（迄94年8 月16日自行繳銷
    殘障手冊止），並於93年2 月19日向雲林縣監理單位申請減
    免車牌號碼NB-2752 號之汽車牌照稅，使該監理主管機關陷
    於錯誤，致其另獲得減免21,508元汽車牌照稅之利益。
二、案經臺灣高雄地方法院檢察署檢察官自動檢舉，指揮內政部
    警政署刑事警察局中部打擊罪中心、保安警察第五總隊第三
    大隊、高雄縣政府警察局、台中市政府警察局第六分局同步
    執行搜索並移送偵辦。
    理  由
壹、程序部分：
    本件被告甲○○所犯為死刑、無期徒刑或最輕本刑為3 年以
    上有期徒刑以外之罪，其於準備程序中就被訴事實為有罪之
    陳述，經法官告知簡式審判程序之旨，並聽取公訴人及被告
    之意見後，依刑事訴訟法第273 條之1 第1 項規定，裁定由
    受命法官獨任進行簡式審判程序，合先敘明。
貳、實體部分：
一、認定事實所憑之證據：
    (一)被告甲○○於本院審理時之自白。
    (二)同案被告丙○○之供述。
    (三)竹山秀傳醫院病歷。
    (四)身心障礙者鑑定表。
    (五)高雄榮民總醫院身心障礙鑑定記錄單。
    (六)雲林縣虎尾鎮公所函文。
    (七)雲林縣稅捐稽徵處函文。
二、所犯罪名及科刑理由：
(一)查被告甲○○行為後，刑法業於94年2 月2 日經總統以華總
    一義字第09400014901 號令修正公布，並於95年7 月1 日施
    行，刑法施行法第1 條之1 亦於95年6 月14日經總統以華總
    一義字第09500085181 號令公布施行，參酌最高法院95年5
    月23日刑事庭第8 次會議決議，修正後刑法第2 條第1 項之
    規定，係規範行為後法律變更所生新舊法律比較適用之準據
    法，於修正後刑法施行後，應適用修正後刑法第2 條第1 項
    之規定，為「從舊從輕」之比較。又現行刑法第215 條、第
    216 條之行使業務上登載不實文書罪、第339 條第1 項、第
    2 項所定罰金刑之最高額分別為新臺幣15,000元、30,000元
    、30,000元；而被告甲○○為時，依刑法第215 條、第216
    條、第339 條第1 項、第2 項、罰金罰鍰提高標準條例第1
    條、現行法規所定貨幣單位折算新臺幣條例第2 條規定，罰
    金數額則係以銀元（以新臺幣元之3 倍折算）計算，並提高
    為2 倍至10倍，其所定罰金刑之最高額亦分別為新臺幣15,0
    00元、30,000元、30,000元。然上開刑法第215 條、第216
    條及第339 條第1 項、第2 項之罪於個案中宣告罰金刑時，
    依修正前刑法第33條第5 款規定，罰金最低額可為銀元1 元
    （即新臺幣3 元），惟依修正後刑法第33條第5 款規定，罰
    金最低額則為新臺幣1,000 元，此種行為後法律有變更之情
    形，比較結果，行為後之法律並無較有利於行為人可言，自
    應依刑法第2 條第1 項前段之規定，分別適用修正前之舊法
    。另刑法分則之罪，其罰金刑貨幣單位由銀元修正為新臺幣
    之法律適用，非屬法律變更，不生新舊法比較問題，而應適
    用刑法施行法第1-1 條規定，有臺灣高等法院暨所屬法院95
    年法律座談會刑事類提案第16號、第19號法律問題研究結論
    ，可資參照，併附敘明。
(二)故核被告甲○○以前開不實之殘障手冊詐領補助金、減免汽
    車牌照稅，是核其所為係修正前（下同）犯刑法第216 條、
    第215 條之行使業務登載不實事項文書罪、刑法第339 條第
    1 項詐欺取財罪、第2 項詐欺得利罪。
(二)被告甲○○將不實登載之業務文書，持向前開縣市政府之社
    政機關申請殘障手冊，其登載不實之低度行為應為行使之高
    度行為吸收，應僅論以行使業務登載不實事項文書罪。
(三)被告就行使業務登載不實事項文書罪，係利用不知情之護理
    人員以該醫院名義函送與雲林縣政府之社政單位而為行使，
    應論以間接正犯。
(四)被告甲○○就上開犯行與丙○○、乙○○間，有犯意聯絡及
    行為分擔，均為共同正犯。又被告行為後，刑法第28條雖將
    「二人以上共同實施犯罪之行為者，皆為正犯」之規定，修
    正為「二人以上共同實『行』犯罪之行為者，皆為正犯」，
    而於95年7 月1 日施行，其差別在於陰謀犯、預備犯，於修
    法後並不構成共同正犯，然被告與乙○○、丙○○就前開違
    反電子遊戲場業管理條例犯行，非但有犯意之聯絡，且有行
    為之分擔，是不論依修正前、後刑法第28條之規定，均屬共
    同正犯，自不生新舊法比較問題，應依一般法律適用原則，
    逕行適用現行刑法第28條規定，論以共同正犯。
(五)又被告甲○○雖非從事業務之人，惟其與有業務身分之丙○○共犯刑法第216 條、第215 條之行使業務登載不實事項文
    書罪，依刑法第31條第1 項規定，仍以該罪之共同正犯論處
    。
(六)按刑法第340 條之常業詐欺罪，係指以犯詐欺行為為生之事
    業者而言；又刑法上所謂常業犯，指反覆以同種類行為為目
    的之社會活動之職業性犯罪而言（最高法院45年臺上字第11
    88號、85年臺上字第510 號判例參照），是就常業犯之犯罪
    行為客體內涵觀察，客觀上必須具有相當時間之連續性及可
    確定性，足以為生活之職業，因之對於客觀上以偶發、短暫
    性未具有相當時間延續性及可能性之事件，作為犯罪行為客
    體內涵者，因犯罪行為客體內涵客觀上不具延續性及可確定
    性，既不足以為生活之職業，自不足恃之維生，不能論以常
    業犯。查本件被告甲○○供稱：係為了自己的利益去辦理本
    身之殘障手冊，並非以此維生等語（見本院94年5 月12日審
    理筆錄），且無證據足被告尚有其他詐騙犯行，而其向社政
    機關申請生活補助金，每月僅3,000 元，所詐得之款項尚非
    至鉅，難認被告係以詐騙之行為，恃以維生，而為生活之職
    業，自難成立刑法第340 條常業詐欺罪，是公訴意旨認應依
    刑法第340 條之常業詐欺罪處斷，顯有誤會，惟此部分業經
    公訴檢察官當庭變更起訴法條為刑法第339 條第1 項之詐欺
    取財罪（見本院96年2 月2 日審理筆錄），依檢察一體原則
    ，爰不再依法變更起訴法條，附此敘明。
(七)又按刑法第55條牽連犯規定，業於前開刑法修正時刪除，而
    犯一罪而其方法或結果之行為，均在新法施行前者，新法施
    行後，應依新法第2 條第1 項之規定，適用最有利於行為人
    之法律（參見最高法院95年度第8 次刑事庭會議決議五）。
    因而比較新、舊法結果，被告上開行使業務登載不實文書犯
    行、詐欺取財、詐欺得利，如分論併罰顯較以牽連犯論以一
    罪為不利，是自應依刑法第2 條第1 項前段規定，以刑法修
    正前有關牽連犯之規定論處。而被告行使業務登載不實事項
    文書之目的，在於詐取財物及不法利益，故行使業務上登載
    不實事項文書與詐欺取財及詐欺得利間，具有方法目的之牽
    連犯關係，故被告所犯之上開3 罪，應依刑法修正前牽連犯
    之規定，從重論以詐欺取財罪一罪。
(八)爰審酌被告僅為一時貪念，竟利用不實之殘障鑑定，向國家
    社政機關詐取生活補助金、減免汽車牌照稅，其行為實有不
    當，惟考量其已坦承犯行，犯後態度良好，未有其他犯罪前
    科紀錄，有臺灣高等法院被告前案紀錄表1 紙在卷可稽，及
    其犯罪之動機、手段、目的等一切情狀，從輕量處如主文所
    示之刑，並諭知易科罰金之折算標準，以資懲儆。另被告於
    行為時之刑法第41條第1 項前段原規定：「犯最重本刑為5
    年以下有期徒刑以下之刑之罪，而受6 個月以下有期徒刑或
    拘役之宣告，因身體、教育、職業、家庭之關係或其他正當
    事由，執行顯有困難者，得以1 元以上3 元以下折算一日，
    易科罰金。」，被告行為時之易科罰金折算標準，業據修正
    前罰金罰鍰提高標準條例第2 條前段規定，就其原定數額提
    高為100 倍折算1 日，則本件被告行為時之易科罰金折算標
    準，應以銀元100 元以上、300 元以下折算1 日，經折算為
    新臺幣後，應以新臺幣300 元以上、900 元以下折算為1 日
    。惟95年7 月1 日施行之刑法第41條第1 項前段則規定：「
    犯最重本刑為5 年以下有期徒刑以下之刑之罪，而受6 個月
    以下有期徒刑或拘役之宣告者，得以新臺幣1,000 元、2,
    000 元或3,000 元折算1 日，易科罰金。」，比較修正前後
    之易科罰金折算標準，以95年7 月1 日修正公布施行前之規
    定，較有利於被告，則應依刑法第2 條第1 項前段，適用修
    正前刑法第41條第1 項前段規定，定其折算標準，附此敘明
    。
據上論斷，應依刑事訴訟法第273 條之1 第1 項、第284 條之1
、第299 條第1 項前段，刑法第28條、修正前（下同）第216 條
、第215 條、第339 條第1 項、第2 項、第55條、第41條第1 項
前段，刑法施行法第1 條之1，修正前罰金罰鍰提高標準條例第2
條，判決如主文。
中　　華　　民　　國　　96　　年　　2 　　月　　9 　　日
                  刑事第八庭    法　官  李育信
以上正本證明與原本無異。
如不服本判決，應於收受送達後10日內向本院提出上訴書狀。
中　　華　　民　　國　　96　　年　　2 　　月　　9 　　日
 　　　　　　　　　　　　       書記官  廖佳玲
附錄本判決論罪之法條：
刑法第215條：
從事業務之人，明知為不實之事項，而登載於其業務上作成之文
書，足以生損害於公眾或他人者，處3 年以下有期徒刑、拘役或
5 百元以下罰金。
刑法第216條：
行使第210 條至第215 條之文書者，依偽造、變造文書或登載不
實事項或使登載不實事項之規定處斷。
刑法第339條：
意圖為自己或第三人不法之所有，以詐術使人將本人或第三人之
物交付者，處5 年以下有期徒刑、拘役或科或併科1 千元以下罰
金。
以前項方法得財產上不法之利益或使第三人得之者，亦同。
前2 項之未遂犯罰之。
